【裁判字號】    97,交聲,1230
【裁判日期】    980110
【裁判案由】    聲明異議
【裁判全文】
臺灣臺南地方法院交通事件裁定        97年度交聲字第1230號
移送機關    交通部公路總局嘉義區監理所臺南監理站
異議人即
受處分人    甲○○
上列受處分人因違反道路交通管理處罰條例案件，對於交通部公
路總局嘉義區監理所台南監理站民國97年6月5日所為之裁決處分
（處分案號：嘉監南字第裁74-ZDP003464號），聲明異議，本院
裁定如下：
    主  文
異議駁回。
    理  由
一、原處分意旨略以：異議人即受處分人甲○○（下稱異議人）
    所有牌照號碼2468-NP號自小客車於民國（下同）96年3月20
    日19時07分，因行駛高速公路斗南收費站南下（第八車道）
    ，於駛進收費站繳費時，未依標誌指示過站繳費（未申裝戶
    行駛電子收費車道），經內政部警政署國道公路警察局第四
    警察隊斗南分隊逕行製單舉發，嗣經原處分機關即交通部公
    路總局嘉義區監理所台南監理站（下稱移送機關）以異議人
    違規事實明確，依道路交通管理處罰條例第33條第3項之規
    定，裁處異議人罰鍰新台幣1,200元。
二、本件聲明異議意旨略以：
  (一)異議人未曾接獲相關單位所寄發之任何繳費書類，並非有意
    逃避繳費之責。異議人於96年行經國道一號斗南收費站南下
    路段時誤闖ETC收費站，由於鮮少使用國道，加上當時車流
    快速，不暇他想之下只得儘速通行，事復經查詢後得知相關
    單位會另行寄發繳費通知單，異議人只須於接獲繳費通知單
    後於繳費期限內繳納完畢即可，故決定靜候通知再為處理，
    然始終未接獲該筆繳費通知。至97年10月13日，異議人接獲
    台南監理站通知書1紙，上載異議人尚有2筆罰款未為繳納，
    通知異議人須於繳納完畢後始得換發行照，由於異議人未曾
    有任何欠費記錄，印象中亦未曾有接獲罰單而未為繳納之情
    形，翌日至監理機關查詢後始得知，該2筆欠款皆係因誤闖
    ETC收費站，逾期未為繳納所衍生之罰鍰。按依公路通行費
    徵收管理辦法第15條之規定：「汽車通行於應繳通行費之公
    路，經收費站不依規定繳費者，微收機關應向其追繳通行費
    及加收追繳作業費用。前項追繳作業費用包含車籍資料查詢
    費續費、照月費、帳單列印費、掛號郵資費、人工作業費及
    繳款手各該費用由徵收機關核定之·有第一項違規行為者，
    另由公路主管機關依道路交通管理處罰條例第二十七條規定
    處罰之。」，異議人對於公路主管機關所追繳之通行費並無
    異議，然異議人並未接獲任何相關單位所寄發之繳費通知書
    ，並非有意逃避繳費之責，實是因未曾收受繳費通知書始生
    此一疏漏，合先敘明。
  (二)異議人並無處所不明而無法送達之情事，裁罰機關逕以公示
    送達顯不合法。按送達應於受送達人之住居所、事務所或營
    業所為之，行政程序法第72條定有明文。至於住居所之認定
    ，在我國現行法制下戶籍設定之客觀事實，在別無其他特別
    因素存在之情況下，不失為認定住所之重要表面證據，但絕
    非認定住所甚或居所之唯一標準。而且在行政爭訟或司法訴
    訟程序中，辨認當事人住居所最好之標準，也不是戶籍設定
    之事實，而應是「當事人在書狀內主動填報之地址」。而其
    住所變更之真意，亦可透過書狀上地址之變化來認知，正是
    這樣的認知背景下，某些程序法中才會規定「當送達處所有
    變更，而不向行政機關或法院陳明者，導致送達處所不明時
    ，得為公示送達」。又依行政程序法第74條規定: 「送達不
    能依直接送達、補充送達或留置送達規定為之者，得將文書
    寄存送達地之地方自治或警察機關，並作送達通知書兩份，
    一份黏貼於應受送達人住居所、事務所、營業所或其就業處
    所門首，另一份交由鄰居轉交或置於該送處所信箱或其他適
    當位置，以為送達。由郵政機關為送達者得將文書寄存於送
    達地之郵政機關，如確實已完成文書寄存之手續，無論應受
    送達人實際上於何時受頜文書，均以寄存之日期視為收受送
    達之日期，而發生送達效力」。再應受送達人如為「應為送
    達處所不明」、或「於有治外法權人之住居所或事務所為送
    達而無效者_一或「於外國或境外為送達，不能依第八十六
    條之規定辦理或預知雖依該規定辦理而無效者」之情形時，
    行政機關始得依當事人之申請准為公示送達，行政程序法第
    81條定有明文。異議人至監理站查詢後發現，處分機關係以
    公示送達之方式寄發違規通知書，然此實與異議人所認知之
    合法送達方式有悖。經異議人以書狀向原舉發單位提出陳情
    ，舉委單位竟以: 「…單號為ZDP003464號違規通知單經公
    示送達在案，已完成法定送達程序…」等語作為回覆，並定
    期命異議人須繳交新台幣1,200元罰鍰。對此一陳情結果，
    異議人實難甘服。蓋異議人雖未居戶籍地，然異議人之戶籍
    地有人代收文件，此情亦可由異議人先前曾接獲寄送至戶籍
    地之交通罰單並已如數繳納完畢乙情可參，應足認寄送至異
    議人戶籍地之掛號信件無不能送達之情事; 且縱繳費通知單
    及處分通知書確實有不能依直接送達、補充送達或留置送達
    規定為之乙情依行政程序法第74條之規定，亦應透過寄存之
    方式以為送達始為合法; 更有甚者，異議人遷居目前居所已
    達15年以上，於監理機關亦填妥通訊地址，更加不符合程序
    法中所規定「當送達處所有變更，而不向行政機關或法院陳
    明者，導致送達處所不明時得為公示送達」之情形，裁罰機
    關是否係為便宜行事而逕以公示方式送達本案通知書或處分
    書? 非無疑問。為此，聲明異議等語。
三、按受處分人，不服主管機關依據道路交通管理處罰條例所為
    之處罰，得於接到裁決之翌日起二十日內，向管轄地方法院
    聲明異議；又交通法庭認聲明異議不合法律上之程式者，應
    以裁定駁回之，道路交通管理處罰條例第87條第1項、道路
    交通案件處理辦法第18條前段分別定有明文。
四、經查：異議人於上開時、地駕駛上開自用一般小客車，有行
    駛高速公路斗南收費站南下（第八車道），於駛進收費站繳
    費時，未依標誌指示過站繳費（未申裝戶行駛電子收費車道
    ）之違規事實，係原處分機關即交通部公路總局嘉義區監理
    所臺南監理站，以其違規事實明確，於97年6月5日裁處罰鍰
    新臺幣1,200元之處分，有該監理站嘉監南字第裁74-ZDP003
    464號違反道路交通管理事件裁決書1份存卷可憑；又縱本件
    裁決書有如異議人所稱送達不合法之情事，然異議人已於聲
    明異議狀中自陳係於97年10月13日接獲移送機關通知書後，
    於翌日至移送機關查詢後得知本件裁決處分之事，因此，異
    議人至遲已於97年10月14日知悉本件裁決處分。又道路交通
    案件處理辦法第12條規定交通案件聲明異議之在途期間，居
    住於臺灣地區者，當事人非居住於處罰機關所在之鄉、鎮、
    市（包括縣轄市、省轄市及院轄市），但居住於受理聲明異
    議案件法院之管轄區域者，依本標準第二條第一款中之「地
    方法院在途期間」欄所載日數，扣除在途期間，法院訴訟當
    事人在途期間標準第4條第1項第2款亦有明文。而異議人係
    住在台南縣，雖非居住於處罰機關所在之台南市，但居住於
    本院之管轄區域，得扣除之在途期間為2日，因此，自異議
    人於97年10月14日知悉本件裁決書之翌日即97年10月15日起
    算22（2+ 20＝22）日，本件聲明異議期間係至97年11月5日
    屆滿。而異議人卻遲至於97年11月24日始向移送機關提出異
    議狀，有移送機關97年12月1日南監字第97500號函1份附卷
    可參，是異議人聲明異議時，已逾前述道路交通管理處罰條
    例第87條第1項所規定之20日期間。從而，本件之異議經核
    顯不合法律上之程序，且亦無從補正，故應予以駁回。
五、據上論斷，應依道路交通管理處罰條例第87條第2項、道路
    交通案件處理辦法第18條前段，裁定如主文。
中    華    民    國    98    年    1     月    10    日
                     交通法庭   法  官   陳淑勤
以上正本證明與原本無異。
如不服本裁定，應於送達後5日內，向本院提出抗告狀。
                                書記官   謝國欽
中    華    民    國    98    年    1     月    12    日


司法院資訊處製作；財團法人民間司法改革基金會備份。
